【裁判字號】    98,消債更,427
【裁判日期】    990331
【裁判案由】    更生事件
【裁判全文】
臺灣板橋地方法院民事裁定           98年度消債更字第427號
聲  請  人  甲○○  臺北縣土城.
代  理  人  劉嵐律師
上列當事人依消費者債務清理條例聲請更生，本院裁定如下：
    主  文
聲請駁回。
聲請費用由聲請人負擔。
    理  由
一、按債務人與金融機構協商成立者，不得聲請更生或清算，但
    因不可歸責於己之事由，致履行顯有重大困難者，不在此限
    ；本條例施行前，債務人依金融主管機關協調成立之中華民
    國銀行公會會員辦理消費金融案件無擔保債務協商機制與金
    融機構成立之協商，準用前項之規定，消費者債務清理條例
    第151 條第5 項、第6 項分別定有明文。次按本條例所稱消
    費者，指5 年內未從事營業活動或從事小規模營業活動之自
    然人；前項小規模營業指營業額平均每月新臺幣（下同）20
    萬元以下者，為同條例第2 條第1 、2 項所明定。又債務人
    為公司或其他營利法人之負責人，無論是否受有薪資，均視
    為自己從事營業活動；其營業額依該公司或其他營利法人之
    營業額定之，復為同條例施行細則第3 條第2 項所明定。再
    按前開法律規定之「但因不可歸責於己之事由，致履行顯有
    重大困難者，不在此限」，其立法意旨係基於債務清償方案
    成立後，應由債務人誠實遵守信用履行協商還款條件，惟於
    例外情形下發生情事變更，在清償期間收入或收益不如預期
    ，致該方案履行困難甚或履行不能，因不可歸責於己之事由
    ，始能聲請更生或清算。此規範意旨在避免債務人任意毀諾
    已成立之協商，濫用更生或清算之裁判上債務清理程序。蓋
    以債務清償方案係經當事人行使程序選擇權所為之債務清理
    契約，債務人應受該成立之協議所拘束。債務人既已與金融
    機構協商成立，如認該協商方案履行有其他不適當情形，自
    仍應再循協商途徑謀求解決。又所謂不可歸責於己之事由，
    係指出於非己身所能控制之自然力或其他人為事由，具有猝
    然性而不能預知，非人力所能參與或所能阻止，而陷於不能
    履行承諾償還自己之債務者而言，例如債務人於履行清償期
    間遭逢重大意外災害，如車禍、火災、或罹患重大不治之惡
    疾而喪失工作能力；債務人負擔家計生活之職業工作，突然
    非自願性失業，而可預見的、持續性的無法就業謀生；因遭
    逢不可抗力之天然災害，如地震、颱風、水災而因其損害甚
    鉅致無力清償等情事。末按聲請更生或清算不合程式或不備
    其他要件者，法院應以裁定駁回之，但其情形可以補正者，
    法院應定期間先命補正，復為同條例第8 條所明定。
二、本件聲請意旨略以：聲請人目前債務總金額為2,349,935元
    ，95年7 月間向最大債權銀行即臺北國際商業銀行（更名為
    永豐商業銀行，以下分別簡稱：臺北商銀、永豐商銀）申請
    協商，約定自95年8 月起，分120 期，利率4.88％，每月25
    ,000元，協商當時聲請人原每月收入為40,000元，扣除房租
    及必要生活費用後，本可履行前揭還款方案。詎料，聲請人
    之配偶於95年間突罹患精神疾病，無法繼續共同經營補教事
    業，聲請人只得於補習班打零工為生，收入頓減；又聲請人
    每月尚需分擔配偶之大筆醫療開銷及岳母之療養院費用，維
    持最低基本生活及履行協商還款金額實有困難，不得已始行
    毀諾，且其無擔保或無優先權之債務總額未逾1,200 萬元，
    復未經法院裁定開始清算程序或宣告破產，依法自得聲請更
    生程序，為此請求裁定開始更生程序等語。
三、經查：
  (一)聲請人於聲請前5年內擔任偉勝文理補習班負責人，於92 年
    9月3日辦理設立登記，並於96年2月12日辦理註銷稅籍登記
    ，此有財政部臺灣省北區國稅局臺北縣分局回函在卷可稽（
    見本院卷第75-93 頁），依其檢附之92年至95年之補習班、
    安親班業務狀況調查紀錄表所載，其中聲請人聲請更生前5
    年之營業狀況，即93至95年度之營業額分別為1,257,000 （
    見本院卷第81、82頁）、2,160,000 元（見本院卷第86頁）
    、2,010,000 （見本院卷第93頁）元，平均每月營業額為15
    0,750 元，依消費者債務清理條例第2 條第2 項規定，其所
    從事者，為營業額平均每月20萬元以下之小規模營業活動，
    自屬同條第1 項所稱之消費者，先予敘明。
  (二)聲請人曾參與95年銀行公會協商機制，與永豐商銀（原名臺
    北商銀）達成協商，並於96年11月後毀諾等情，有協商協議
    書、財團法人金融聯合徵信中心債權人清冊及永豐商銀98年
    6 月26日民事陳報狀在卷可證。是聲請人具狀聲請更生程序
    ，自須具備「不可歸責於己，致履行顯有重大困難事由」之
    要件，方為適法。但查：
  1.本件聲請人主張其毀諾之原因係因聲請人之配偶於95年間突
    患精神疾病，無法繼續共同經營補教事業，不得已而結束營
    業，頓失收入來源，不得已而毀諾等語。惟查，依亞東紀念
    醫院診斷證明書觀之（見本院卷第28頁），聲請人之配偶於
    91年11月15日起即罹患妄想狀態、精神官能性憂鬱症而持續
    接受治療，此一罹病狀態已繼續存續7 年之久，是否確為聲
    請人結束補教事業之原因，聲請人未提出其他具體事證以實
    其說，尚難認其毀諾與配偶罹病而結束補教營業間具有因果
    關係。又聲請人於98年8 月4 日自陳其配偶在藥物控制下並
    非完全喪失工作能力，故於結束營業後仍至補習班擔任計時
    人員，是聲請人之配偶雖罹病，惟非無工作能力，故難認此
    情係屬不可歸責於己，致履行顯有重大困難之事由。
  2.聲請人於98年7 月2 日陳報本件債務發生之原因為經營偉勝
    文理補習班結束營業後無任何變賣價值；又於98年8 月4 日
    陳報偉勝文理補習班於96年11月結束，並以轉讓方式賣出，
    於96年12月31日正式生效，而轉賣後所得金額不多，並悉數
    用於償還銀行；再於99年1 月27日陳報偉勝文理補習班係以
    60萬元售出，所得金額全數繳於最大債權銀行即永豐商銀；
    末於99年3 月22日提出上開偉勝文理補習班之頂讓合約書（
    見本院卷第161-164 頁），約定頂讓總價為150 萬元，並分
    4 筆支付，契約自96年1 月1 日起生效。觀之聲請人歷次陳
    述，除就出售之金額有隱匿、故意為不實陳報外，就契約生
    效日亦有不實之陳述，依頂讓合約書之內容，聲請人於96年
    1 月1 日即結束補習班之經營，其於結束補習班之營業後尚
    繼續履行契約至96年11月間始行毀諾，實難認補習班結束營
    業之事為其不得已毀諾之原因。
  (三)按消費者債務清理條例第3 條規定，債務人不能清償債務或
    有不能清償之虞者，得依本條例所定更生或清算程序，清理
    其債務。該條例所謂之「不能清償債務或有不能清償之虞者
    」，係指債務人欠缺清償能力，對於已屆清償期，且已受請
    求之債務之全部或主要部分，客觀上可預見其為一般且繼續
    的不能清償之財產狀態之謂。又清償能力係由財產、信用、
    勞力三者構成，雖無足夠財產，如有良好之信用、優良之技
    術或持續不斷之勞力，即屬有清償債務之可能。查：
  1.承前所述，聲請人既自陳負債之原因係因經營補習班所生之
    債務，補習班結束營業後，雖陳稱已將售得價金悉數用於清
    償債務，然其未提出清償等證明文件以資佐證。又聲請人於
    95年申請協商時之無擔保債務總額為2,415,399 元，而於聲
    請本件更生時之無擔保債務總額為2,349,935 元，差額僅65
    ,464元，此與聲請人將補習班出售之金額計有150 萬元相距
    甚遠，實難認其確有將補習班轉讓所得之金額用於清償債務
    ，倘聲請人確實將出售金額用於償還債務，必可減少其半數
    以上之債務，是以聲請人是否有盡最大還款之誠意竭力清償
    債務，實屬有疑，難認其有不能清償債務之情事。
  2.依聲請人所陳其現於補習班兼職，每月收入約3 萬元，因與
    配偶分居而與友人分租房子，租金每月7,000 元，另扣除每
    月水電、管理費1,300 元，膳食及雜支5,000 元、子女教育
    費9,000 元後，尚餘7,700 元可用於還款，又上開工作係兼
    差性質，聲請人尚有多餘時間另覓其他工作增加收入履行債
    務等語。惟查，聲請人既負債大於資產，食衣住行，本應較
    一般人節約支出，自應以行政院主計處公佈之98年度臺北縣
    省低收入戶每人每月最低生活費用為10,792元作為計算標準
    ，蓋消費者債務清理條例所定債務清理程序之立法精神，並
    非維持債務人過去慣常之寬裕生活，而係重新檢視消費行為
    樽節支出，故聲請人既已有不能清償之事由，生活消費程度
    自應受有限制，每月生活開支，自不能與一般人等量齊觀，
    除有絕對必要性支出之外，自當縮衣節食，刻苦生活、優先
    誠實履行清償債務之責，職是，超過此部分之生活支出，即
    難謂係必要支出，而應予剔除。再者，就子女扶養費之部分
    ，依民法第1115條應由聲請人與其配偶共同分擔之，故難認
    聲請人有支出每月9,000 元子女教養費之必要。又縱認聲請
    人之現況無法負擔原協商方案每月應給付之金額，然其於補
    教業任職多年，係具有專業工作能力之人，其如認原協商協
    議之金額、利率、期數有調整之必要，或確有短暫經濟上困
    難之情事，自仍應再循協商途徑謀求適當履債方式，而無任
    意選擇毀諾之理。
  3.聲請人現年僅32歲（見本院卷第42頁戶籍謄本），年輕力富
    ，其屆法定退休年齡65歲尚得工作30餘年，倘其願意繼續勤
    勉工作，並重新檢視消費行為撙節開銷，當可逐月清償其所
    積欠之債務，尚難認其有何不能清償之情事。是以，本件更
    生之聲請，亦不符合消債條例第3 條所定之要件。
四、綜上所述，本件聲請人既無消費者債務清理條例第151 條第
    5 項但書所定不可歸責於己致履行原協商條件顯有重大困難
    之情形，又無同條例第3 條不能清償債務或有不能清償債務
    之虞之情事，其向本院聲請更生，應屬聲請之要件不備，且
    該欠缺又無從補正，依首揭條文規定，自應駁回其更生之聲
    請。
五、另目前銀行公會就曾經參加95年度債務協商機制毀諾之債務
    人，提供「個別協商一致性方案」使能再進行協商，聲請人
    倘有履債上之困難，尚非不得與永豐商銀等債權人再次進行
    解決債務之商談，以謀求適當之履行條件，附此說明。
中    華    民    國    99    年    3     月    31    日
                  民事第二庭  法  官  張筱琪
上為正本係照原本作成。
如不服本裁定，應於裁定送達後10日內，以書狀向本院提出抗告
，並繳納抗告費新臺幣1千元。
中    華    民    國    99    年    3     月    31    日
                              書記官  連思斐

司法院資訊處製作；財團法人民間司法改革基金會備份。
